【裁判字號】    99,訴,1116
【裁判日期】    990923
【裁判案由】    毒品危害防制條例
【裁判全文】
臺灣高雄地方法院刑事判決              99年度訴字第1116號
公  訴  人  臺灣高雄地方法院檢察署檢察官
被      告  甲○○
選任辯護人  黃正男律師
上列被告因毒品危害防制條例案件，經檢察官提起公訴（99年度
毒偵字第1270號），本院判決如下：
    主  文
甲○○施用第一級毒品，累犯，處有期徒刑捌月。
    事  實
一、甲○○前於民國88年間，因施用毒品案件，經送觀察、勒戒
    後，認無繼續施用毒品之傾向，經臺灣高雄地方法院檢察署
    （下稱高雄地檢署）檢察官以89年度毒偵字第1055號為不起
    訴處分確定，仍不知戒除毒癮，於觀察勒戒執行完畢釋放後
    5 年內，除於93年間再犯施用毒品案件，經臺灣澎湖地方法
    院以93年度訴字第17號判處有期徒刑6 月確定外，又於94年
    間再因持有毒品案件，經本院以94年度簡字第5720號判處有
    期徒刑3 月確定，並於95年1 月26日易科罰金執行完畢。詎
    被告仍不知悛悔，明知海洛因為毒品危害防制條例第2 條第
    2 項第1 款明定之第一級毒品，不得非法持有、施用，仍基
    於施用第一級毒品海洛因之犯意，於99年1 月6 日15時30分
    許為警採尿往前回溯72小時內之某時（不含公權力拘束之期
    間），在不詳處所，以不詳方式，施用第一級毒品海洛因1
    次。嗣於99年1 月6 日14時50分許，在高雄縣丙○鄉○○路
    ○ 段138 號前，因形跡可疑而為警盤查，經其同意採集尿液
    送檢，發現尿液呈嗎啡陽性反應，始悉上情。
二、案經高雄縣政府警察局丙○分局報告臺灣高雄地方法院檢察
    署檢察官偵查起訴。
    理  由
壹、證據能力部分：
    被告於本院審理時辯稱：查獲員警將其攔下後，就叫偵防車
    將其載回警察局採尿，因員警一再告知不驗尿就不讓其離開
    ，害怕不能走，故而同意採尿，且員警未告知得拒絕採尿，
    採尿過程違反法定程序，尿液檢驗報告不得作為證據云云。
    經查：
  (一)本件被告係自願隨員警回派出所，並親自採尿，員警未以強
    暴、脅迫、利誘及其他非法方法，採尿前並經被告親自簽名
    、捺指印在尿液採驗同意書，採尿及封簽全程均當被告面前
    為之，未脫離被告及員警視線等節，業據證人即查緝員警丁
    ○○於本院審理時結證稱：案發前被告在一間旅社前，因認
    被告當時形跡可疑，因手上尚有其他事情待辦，所以沒有馬
    上盤查他，當天第2 次再遇到被告時，就將被告攔下，當時
    被告手一直抖，直覺上認為，被告可能剛吸食完毒品，隨即
    以警用電腦查詢被告前科素行及駕照，發現被告無照駕駛，
    且被告有毒品前科，遂詢問被告是否同意採尿，被告同意，
    並說他沒有在吸食毒品，到派出所採尿也沒有關係，因當時
    僅我1 人騎乘警用機車，基於個人安全及快速考量，於是請
    求警網支援，將被告帶回警局採尿。封簽貼紙係先請被告簽
    名後，讓被告拿尿瓶至派出所後面進行採尿，採尿後之尿瓶
    由被告親自拿在手上，之後置於桌上在被告面前貼上封簽貼
    紙，採尿過程，被告之尿液都沒有離開被告及我的視線，並
    在被告面前貼上封簽，當時被告就坐在我旁邊等語（見本院
    卷第34頁），核與被告於偵訊時供稱：當天係自己採尿，因
    機車看警員一眼，就被攔下來，警員發現我有毒品前科，就
    請我回去警察局等語（見偵卷第15頁），及於本院審理時自
    陳同意書為其親簽等情相符，復有高雄縣政府警察局丙○分
    局尿液採驗同意書在卷可憑（警卷第5 頁），足認被告隨同
    員警回派出所係出於自由意志，及員警對被告採尿前確經其
    簽具同意書在卷，並全程在被告面前為之甚明。
  (二)惟被告對上開同意書是否基於自由意思所為既有爭執，且員
    警對被告採尿前並未告知被告得拒絕採尿乙節，亦據證人丁
    ○○於本院審理時證述屬實（本院卷第34頁），則被告之上
    開同意書是否基於自由意志而為，或係被動順從警方指示採
    尿，自有疑義。又被告於案發時並未經警方查獲任何毒品或
    施用毒品之器具，亦非現行犯或於毒品案件保護管束期間，
    警方僅係盤查被告之身分而商請被告回警局，未逮捕被告等
    情，亦據前開證人於本院審理時證述在卷（本院卷第34頁）
    ，是本件警方無從依刑事訴訟法第205 條之2 或毒品害防制
    條例第25條規定強制採集被告尿液，則員警對被告採尿之程
    序自與法定程序有違，堪認被告之尿液檢驗報告係違背法定
    程序取得之證據。
  (三)被告之尿液檢驗報告固係因瑕疵之採尿程序所取得之證據。
    惟按除法律另有規定外，實施刑事訴訟程序之公務員因違背
    法定程序取得之證據，其有無證據能力之認定，應審酌人權
    保障及公共利益之維護，刑事訴訟法第158 條之4 定有明文
    。本件員警在未告知被告得拒絕採尿下所採集之被告尿液，
    及因此衍生之尿液檢驗報告，固屬違背法定程序取得之證據
    ，然該證據是否即無證據能力，依法仍須審酌人權保障及公
    共利益之維護，就此二者間之利益權衡評估，以兼顧個人基
    本人權之保障及實質真實之發現，而非以該證據係屬違法取
    得，即當然認定無證據能力。
  (四)本件查緝員警雖違反法定程序取證，侵害被告基本人權，然
    警方於查獲前，因被告交通違規及行跡可疑，且被告手一直
    抖，復有多筆施用毒品前科等情，業據證人丁○○於本院審
    理時證述屬實，並為被告所不爭執（本院審訴卷第39頁），
    足認查緝員警對被告執行採尿程序固有瑕疵，但其違背法定
    程序應非恣意為之，且該違背法定程序之過失情節及侵害被
    告之權益亦屬輕微，及員警如依法定程序仍得發現該證據之
    必然性，則在過失情節輕微下，自無藉由排除證據能力以導
    正執行人員執法觀念之必要。從而，被告之尿液檢驗報告，
    固屬違法取得之證據，但依前揭說明，應認該證據仍有證據
    能力，不宜遽予排除。
  (五)按現行刑事訴訟法關於「鑑定」之規定，除選任自然人充當
    鑑定人外，另設有囑託機關鑑定制度。而依同法第198 條、
    第208 條之規定，不論鑑定人或鑑定機關、團體，固均應由
    法院、審判長、受命法官或檢察官視具體個案之需要而為選
    任、囑託，並依第206 條之規定，提出言詞或書面報告，始
    符合同法第159 條第1 項所定得作為證據之「法律有規定」
    之情形，否則所為之鑑定，仍屬傳聞證據。然於司法警察機
    關調查中之案件，為因應實務上，或因量大、或有急迫之現
    實需求，例行性當然有鑑定之必要者，例如毒品之種類與成
    分、尿液之毒品反應，或者槍彈有無殺傷力等鑑定，基於檢
    察一體原則，得由該管檢察長對於轄區內之案件，以事前概
    括選任鑑定人或囑託鑑定機關、團體之方式，俾便轄區內之
    司法警察官、司法警察對於調查中之此類案件，得即時送請
    先前已選任之鑑定人或囑託之鑑定機關、團體實施鑑定，以
    求時效（法務部92年9 月1 日法檢字第0920035083號函參照
    ），此種由檢察機關概括選任鑑定人或概括囑託鑑定機關、
    團體，再轉知司法警察官、司法警察於調查犯罪時參考辦理
    之作為，法無明文禁止，係為因應現行刑事訴訟法增訂傳聞
    法則及其例外規定之實務運作而為，故此種由司法警察官、
    司法警察依檢察官所概括選任之鑑定人或囑託鑑定機關、團
    體所為之鑑定結果，與檢察官選任或囑託為鑑定者，性質上
    並無差異，同具有證據能力（最高法院96年度臺上字第2860
    號判決參照）。本件卷附之台灣檢驗科技股份有限公司出具
    之濫用藥物尿液檢驗報告，係由高雄縣政府警察局丙○分局
    依檢察機關事前概括選任送請鑑定，核之上開說明，均屬「
    法律規定」得為證據者，亦有證據能力。
貳、實體部分：
一、訊據被告矢口否認有何施用第一級毒品犯行，辯稱：尿液瓶
    上的封簽是在排尿前，警員就叫我先簽好備用，待排尿後，
    警員就叫我離開，沒有看到警員封簽，也不是我親自封簽，
    尿瓶裡的尿液不是我的云云。經查：
  (一)本件被告係自願同意隨員警回派出所，並親自採尿，員警未
    以強暴、脅迫、利誘及其他非法方法，採尿前並經被告親自
    簽名、捺指印在尿液採驗同意書，採尿及封簽全程均當被告
    面前為之，未脫離被告及員警視線等節，業據證人丁○○於
    本院審理時結證屬實，已如前述，是員警就被告排尿後之封
    簽過程並無悖情違法之處。況被告於本件案發前曾多次因施
    用毒品於警局進行採尿送驗程序，是其對於警局之採尿程序
    當知之甚詳，若員警為其採尿後，未立即在尿瓶貼上封條，
    其唯恐所採集尿液與他人尿液無從分辨或遭人更換，衡情當
    會立即請求員警馬上封簽，是被告前開辯解，已與常理不符
    ，難以採信。
  (二)被告為警所採集之尿液，經送臺灣檢驗科技公司，以酵素免
    疫分析法（EIA ）初步檢驗，再以氣相層析質譜儀分析法（
    GC／MS）確認，已逾濫用藥物尿液檢驗作業準則第18條所定
    之陽性判定標準，檢驗結果呈嗎啡陽性反應，有該公司99年
    1 月26日報告編號KＺ000000000000號濫用藥品尿液檢驗報告
    及高雄縣政府警察局採集尿液檢體監管紀錄表附卷可稽（警
    卷第4 、7 頁）。上揭尿液檢驗報告載明係以氣相層析質譜
    儀分析法（GC／MS）作為確認檢驗之方式，而該方法之原理
    係檢品經氣化後，通過層析管分離純化，再將純化後之成分
    循序送入質譜儀做個別鑑定，其檢驗方法係以「氣相層析儀
    」先將物質氣化後，再經分析管分離，由於各種物質之沸點
    及對管柱之吸附力不同，在經過檢測器測定後，表現出不同
    之滯留時間，以滯留時間來判斷係何種物質，再利用「質譜
    儀」為檢測器，將物質撞擊成碎片，記錄其質譜圖，因每個
    化合物之鍵結能力不同，故不同之物質會有其特定之質譜圖
    ，因此在物質之判斷上有如指紋之鑑定，在理論上，扣除人
    為之因素，其精確度已接近百分之百，是質譜儀所測定之圖
    譜，在化學上被公認具有指紋特性，故可據以完全判定該檢
    品係為何種化合物，若以氣相層析質譜儀分析法（GC／MS）
    作藥物及其代謝產物之定性及定量分析，不致有「偽陽性」
    誤判之情形發生（即不會未施用毒品卻檢驗出毒品反應），
    此在檢驗鑑定及審判實務上已無任何爭議，並有行政院國軍
    退除役官兵輔導委員會台北榮民總醫院83年4 月7 日以北
    總內字第3059號函、行政院衛生署管制藥品管理局92年6 月
    20日管檢字第0920004713號函可供參考。
  (三)海洛因經人體代謝後，在尿液中雖不會代謝產生可待因，但
    非法濫用之海洛因毒品在製造過程中常含有少量雜質乙醯可
    待因，乙醯可待因經人體代謝後，在尿液中會產生可待因，
    且實務上國內查獲之海洛因毒品內常摻有各種不同之物質，
    如稀釋物澱粉、興奮劑、解熱鎮痛劑、抗組織胺藥、支氣管
    擴張劑等，甚至有摻入大量可待因之案例，因此非法施用海
    洛因毒品者，在尿液中可檢出嗎啡成分及可待因成分，而「
    依據文獻報告，服食可待因後，尿液中嗎啡與可待因比例小
    於三分之一（即嗎啡╱可待因＜1/3)，如尿中檢出可待因含
    量大於嗎啡3 倍以上，即可明確證明尿液中之嗎啡係由可待
    因自然代謝產生」等旨，而與施用海洛因毒品之情形相似，
    但在嗎啡與可待因之相對含量上則有所差異，可作為研判上
    之參考（法務部法醫研究所93年10月13日法醫毒字第093000
    3574號函、高雄醫學大學附設中和紀念醫院93年6 月14日、
    同年7 月6 日函參照），此為本院職務上已知之事實。又尿
    液中是否含有海洛因反應，經以氣相層析質譜儀（GC／MS）
    分析方法進行確認檢驗，尿液檢體中濫用嗎啡藥物或其代謝
    物之濃度高於或等於300ng/ mL 濃度時，即可認定鴉片類之
    藥物存在（濫用藥物尿液檢驗作業準則第18條規定參照），
    被告前開尿液檢體之確認檢驗結果，檢出濃度嗎啡：大於1,
    000 （5250）ng/mL 、可待因：755ng/mL，既高於該濫用藥
    物尿液檢驗作業準則之判定陽性閥值以上，足認被告尿液中
    之嗎啡確呈陽性反應，且依被告尿液所呈嗎啡及可待因濃度
    成分之比率，堪認應確係施用海洛因所導致，顯見被告為警
    查獲採尿即99年1 月6 日15時30分前回溯72小時內某時點（
    不含公權力拘束期間），確曾施用第一級毒品海洛因之情無
    訛。
  (四)至本院依被告之聲請再將扣案之尿液送請法務部調查局DNA
    鑑識實驗室鑑定是否為被告所排放，結果固未能檢出DNA 型
    別以確定是否被告之尿液，然該鑑定係因尿液內有效DNA 含
    量不足，致未能檢出DNA 型別，有法務部調查局DNA 鑑識實
    驗室99年7 月13日調科肆字第09900254580 號鑑定書附卷可
    稽（見本院審訴卷第47頁），是此僅可說明尿液之保存送驗
    期限有所侷限，惟仍無從據此證明扣案之尿液檢體非被告所
    排放，而難為被告有利之認定。
  (五)又被告曾於88年間，因施用毒品案件，經送觀察、勒戒後，
    認無繼續施用毒品之傾向，經高雄地檢署檢察官以89年度毒
    偵字第1055號為不起訴處分確定，仍不知戒除毒癮，於觀察
    勒戒執行完畢釋放後之5 年內，除於93年間再犯施用毒品案
    件，經臺灣澎湖地方法院以93年度訴字第17號判處有期徒刑
    6 月確定外，又於94年間再因持有毒品案件，經本院以94年
    度簡字第5720號判處有期徒刑3 月確定，並於95年1 月26日
    易科罰金執行完畢等情，有臺灣高等法院被告前案紀錄表在
    卷可憑。而被告前開施用毒品犯行，雖係在上揭觀察勒戒執
    行完畢釋放5 年後所為，然期間其既再度因施用毒品案件而
    經論罪科刑，顯見其再犯率甚高，原實施之觀察、勒戒及強
    制戒治已無法收其實效，自無再經該程序之必要，而應逕予
    追訴處罰（最高法院95年第7 次刑事庭會議決議參照）。綜
    上所述，本案事證明確，被告犯行堪以認定，應依法論科。
二、按海洛因係毒品危害防制條例第2 條第2 項第1 款所稱之第
    一級毒品，故核被告所為，係犯該條例第10條第1 項之施用
    第一級毒品罪。被告持有第一級毒品海洛因後，進而施用，
    其持有之低度行為應為施用之高度行為所吸收，不另論罪。
    又被告曾有如犯罪事實欄所載之犯行及執行情形，業如前述
    ，其受有期徒刑執行完畢，5 年內故意再犯本件最重本刑為
    有期徒刑以上之罪，為累犯，應依刑法第47條第1 項規定加
    重其刑。爰審酌被告前有施用及持有毒品之不良素行，有上
    揭前案紀錄表可查，竟再犯本件施用毒品罪，足見其戒絕毒
    癮之意志不堅，原不宜寬貸，惟念及施用毒品之行為乃戕害
    自身健康，尚未直接危害他人，反社會性不高，復審酌被告
    之犯罪動機、目的、手段、智識程度及生活狀況，並考量檢
    察官具體求刑稍嫌過重等一切情狀，量處如主文所示之刑，
    以資懲儆。
據上論結，應依刑事訴訟法第299 條第1 項前段，毒品危害防制
條例第10條第1 項，刑法第11條前段、第47條第1 項，判決如主
文。
本案經檢察官乙○○到庭執行職務。
中    華    民    國    99    年    9     月    23    日
                  刑事第二庭  審判長法  官  李政庭
                                    法  官  陳航代
                                    法  官  柯彩燕
以上正本證明與原本無異。
如不服本判決應於收受送達後10日內向本院提出上訴書狀，並應
敘述具體理由；如未敘述上訴理由者，應於上訴期間屆滿後20日
內向本院補提理由書（均須按他造當事人之人數附繕本）「切勿
逕送上級法院」。
中    華    民    國    99    年    9     月    23    日
                                    書記官  莊永利
附錄本判決論罪之法條：
毒品危害防制條例第10條第1項
施用第一級毒品者，處 6 月以上 5 年以下有期徒刑。

司法院資訊處製作；財團法人民間司法改革基金會備份。
